【裁判字號】    99,事聲,8
【裁判日期】    990630
【裁判案由】    聲明異議
【裁判全文】
臺灣花蓮地方法院民事裁定               99年度事聲字第8號
聲  明  人  丙○○
            丁○○
            辛○○
            乙○○
            甲○○
            庚○○
            己○○
兼前列七人
共同代理人  戊○○
上列當事人與壬○○等人間聲請發還擔保金事件，聲明人就本院
司法事務官於民國99年5 月25日以99年度司聲字第72號裁定駁回
其聲請之處分，聲明異議，本院裁定如下：
    主  文
原處分廢棄。
    理  由
一、本件異議意旨略以：本件聲明人聲請返還本院81年度存字第
    543 號提存事件內之擔保金新台幣肆萬伍仟元，原裁定以莊
    日合係民國83年2 月18日死亡，而甲○○、庚○○、己○○
    、戊○○均為莊日合之長子莊忠勇之繼承人，而莊忠勇係於
    民國89年12月18日死亡，莊忠勇在莊日合死亡後即取得繼承
    權，其繼承人甲○○、庚○○、己○○、戊○○並非民法第
    1140條所規定而取得代位繼承之權利，故該四人均非莊日合
    之繼承人，聲明人以之為共同聲請人，於法不合云云，駁回
    聲明人之聲請。惟原假扣押聲請人莊日合係民國83年2 月18
    日死亡，其擔保金返還之權利由莊忠勇、丁○○、辛○○、
    乙○○等五人繼承，而其中莊忠勇又於民國89年12月18日死
    亡，莊忠勇就上揭權利因繼承所得之部分，再轉由甲○○、
    庚○○、己○○、戊○○等四人繼承，故莊日合對於擔保金
    返還之權利，現為全體聲明人所有，本件既然以全體聲明人
    提出聲請，為聲請人適格，自無不合。原裁定駁回聲明人之
    聲請顯有違誤，應予廢棄，爰依法提出聲明異議，准聲明人
    之聲請等語。
二、按遺產繼承人資格之有無，應以繼承開始時為決定之標準，
    依民法第一千一百四十七條之規定，繼承因被繼承人死亡而
    開始，故被繼承人之子女於被繼承人死亡時尚生存者，雖於
    被繼承人死亡後即行夭亡，仍不失為民法第一千一百三十八
    條所定第一順序之遺產繼承人，自不得謂之無遺產繼承權，
    最高法院29年度上字第454號判例意旨可資參照。
三、經查，本件擔保金之提存人莊日合於83年2 月18日死亡，其
    聲請返還之權利應由其子女莊忠勇、丙○○、丁○○、辛○○、乙○○等人繼承。而上述之繼承人並未聲請返還，迄89
    年12月18日莊忠勇死亡，其繼承所得聲請返還擔保金之權利
    並未消滅，而因繼承關係再由聲明人即莊忠勇之繼承人甲○○、庚○○、己○○、戊○○等人繼受取得，此即所謂之再
    轉繼承。是本件之聲明人確為莊日合聲請返還擔保金之全體
    繼受人，僅其係因直接繼承或再轉繼承之權利取得來源不同
    ，且就擔保金所得主張之公同共有權利亦因應繼分而有所不
    同。依上說明，本件應以聲明人全體始為適格之聲請人，原
    審之司法事務官以聲明人甲○○、庚○○、己○○、戊○○
    等四人並非民法第1140條所規定之代位繼承人，而認其非本
    件聲請返還擔保金之適格當事人，其所為處分尚有違誤。異
    議人聲明原裁定不當，求予廢棄為有理由，自應由本院予以
    廢棄原裁定，並由司法事務官再為實質審查，另為適當之處
    分。
四、據上論結，本件聲明異議為有理由，爰依民事訴訟法第 240
    條之4第3項，裁定如主文。
中    華    民    國    99    年    6     月    30    日
                          臺灣花蓮地方法院民事庭
                              法      官  陳鈺林
以上正本證明與原本無異。
如不服本裁定，應於裁定送達後10日內向本院提出抗告狀（須按
他造當事人之人數附繕本），並繳納抗告費新臺幣壹仟元。
中    華    民    國    99    年    6     月    30    日
                              法院書記官  許志豪

司法院資訊處製作；財團法人民間司法改革基金會備份。
